【裁判字號】    96,建上更(三),16
【裁判日期】    980929
【裁判案由】    給付工程款等
【裁判全文】
臺灣高等法院民事判決              96年度建上更(三)字第16號
上  訴  人  一達營造工程有限公司
法定代理人  己○○
訴訟代理人  王志陽律師
上  訴  人  辛○○
            庚○○
            丁○○
            丙○○
            乙○○
共      同
訴訟代理人  黃文祥律師
複代理人    商桓朧律師
上列當事人間請求給付工程款等事件，兩造對於中華民國87年4
月29日臺灣士林地方法院85年度重訴字第359號第一審判決提起
上訴，經最高法院發回更審，本院於98年9月8日言詞辯論終結，
判決如下：
    主  文
原判決關於駁回一達營造工程有限公司後開第二項之訴及該部分
假執行之聲請，暨命一達營造工程有限公司負擔訴訟費用之裁判
除確定部分外，均廢棄。
辛○○、庚○○、丁○○、丙○○、乙○○應再給付一達營造工
程有限公司新臺幣壹佰玖拾陸萬肆仟肆佰伍拾捌元及自民國85年
12月20日起至清償日止按年息百分之五計算之利息，暨如附表一
所示各期金額按日息萬分之三計算之遲延金。
一達營造工程有限公司之其餘上訴駁回。
辛○○、庚○○、丁○○、丙○○、乙○○之上訴駁回。
第一、二審及發回前第三審訴訟費用除確定部分外，由辛○○、
庚○○、丁○○、丙○○、乙○○負擔五分之四，餘由一達營造
工程有限公司負擔。
本判決所命給付，於一達營造工程有限公司以新臺幣陸拾陸萬元
或同面額之台北富邦銀行可轉讓定期存款單為辛○○、庚○○、
丁○○、丙○○、乙○○供擔保後得假執行；但辛○○、庚○○
、丁○○、丙○○、乙○○如以新臺幣壹佰玖拾陸萬肆仟肆佰伍
拾捌元為一達營造工程有限公司預供擔保，得免為假執行。
    事實及理由
一、一達營造工程有限公司（下稱一達公司）聲明：（一）原判
    決關於駁回一達公司後開第二項之訴及該部分假執行之聲請
    部分廢棄。（二）辛○○、庚○○、丁○○、丙○○、乙○
    ○（下稱辛○○等5人）應再給付一達公司新台幣（下同）
    250萬3,019元，及自民國（下同）85年12月20日起至清償日
    止按年息5％計算之利息，暨如附表二所示各期金額按日息
    萬分之3計算之遲延金。（三）請准一達公司提供現金或等
    值之台北富邦銀行可轉讓定期存款單為辛○○等5人供擔保
    後得假執行。（四）對造辛○○等5人之上訴駁回。
    辛○○等5人聲明：（一）對造一達公司之上訴駁回。（二
    ）原判決除確定部分外，關於不利辛○○等5人部分廢棄。
    （三）前開廢棄部分，一達公司在第一審之訴及假執行之聲
    請均駁回。
二、一達公司起訴主張：兩造於82年6月間簽訂工程契約，由伊
    承攬辛○○等5人坐落台北市○○區○○段3小段370-1、371
    、372、373-1、369-2地號土地上興建集合住宅新建工程（
    下稱系爭工程），工程總價原為2,200萬元，嗣因追加減工
    程，總工程款變更為2,170萬8,755元，加計5％之營業稅後
    總計為2,279萬4,193元。伊已於85年1月間完成系爭工程，
    惟自第7期之工程款起，辛○○等5人藉口搪塞，僅給付部分
    款項，尚欠第7、16、18、19及21至28等12期共計831萬0,71
    7元（含稅）之工程款迄未給付。伊多次函催給付，均未獲
    置理。辛○○等5人遲延給付工程款情形如下：第7期自83年
    11月6日起、第16期自85年1月29日起、第18期自85年1月13
    日起、第19期自84年12月30日起、第21期自85年2月17日起
    、第22期至28期均自85年4月19日起遲延，依系爭工程契約
    第6條第1款約定，辛○○等5人如逾期給付工程款，應按日
    加計萬分之6之遲延金。爰依系爭工程契約第6條約定，請求
    辛○○等5人給付工程款及遲延金，求為命辛○○等5人給付
    644萬7,211元及自起訴狀繕本送達翌日起至清償日止加計法
    定遲延利息，暨如附表二所示各期金額按日加計萬分之3遲
    延金之判決（一達公司超過上開金額之請求，業經判決敗訴
    確定）。
辛○○等5人則抗辯如下：
（一）依系爭工程契約約定，完工期限自開工日起450個日曆天
      ，因一達公司遲延開工，遂要求辛○○等5人延緩交屋，
      辛○○等5人雖同意將交屋日期延至85年1月6日，惟因一
      達公司未依約履行，除施工有多處瑕疵外，並逾期完工，
      導致原建造執照逾限作廢。一達公司於辛○○等5人催告
      修補瑕疵後，仍不盡善後之責，辛○○等5人只得於85年7
      月30日去函終止系爭工程契約。
（二）系爭工程經追加減後，總工程款變更為2,170萬8,755元（
      未含稅），因系爭工程中之二丁掛及地磚材料經兩造協議
      由辛○○等5人提供，應扣除此部分40萬3,924元之材料款
      。又一達公司完成之工程進度，依辛○○等5人重新申請
      建造執照時，台北市工務局勘驗之結果僅為總工程57.4％
      ，折算工程款為1222萬8,973元（ (21,708,755元－403,
      924元)×0.574＝12,228,972.99元），辛○○等5人已給
      付一達公司1,379萬3,786元之工程款（未含稅），已逾一
      達公司所得請求之金額。
（三）一達公司請求工程款之各期工程內容有下述瑕疵，應予減
      價：
    1.一樓Ｌ板（第7期）：本期工程應包括地下室牆壁至一樓
      Ｌ版完成，然一達公司因施工不當致灌漿時之接縫位於地
      面以下，又未將接縫處之雜物清除並施作防水工程，招致
      雨水及地下水由此侵入，造成牆面毀損及地下室積水，更
      因積水使設置在地下室之設備因泡水而損壞，業經台北市
      建築師公會鑑定在案。本期工程款本應全部不予支付，惟
      一達公司以年關將近需求現金為由，辛○○等5人乃先行
      支付70萬元，實則本期工程並未施作完成。
    2.電梯進貨開始安裝（第16期）：本期工程因一達公司並未
      完成安裝及試車，不符合請款之條件。
    3.外飾磁磚（第18期）：有少部分磁磚漏貼，且一達公司在
      契約中約定之施作面積比實際施作面積大，不符債之本旨
      。
    4.內飾工程（第21期）：本期工程至少應包括牆面水泥、浴
      室磁磚、廚房磁磚、樓梯間磁磚及所有之門窗等，惟浴室
      磁磚每間均未完全施作完成。又系爭工程浴室之設計採掛
      牆式洗臉盆並無洗手台之設計，原審勘驗筆錄記載「為要
      裝設洗手台，有部分磁磚未貼」，與事實不符。
    5.內部油漆工程（第22期）：依工程慣例，內部之油漆工程
      應至內部施工均已完成後始施作，俾不致因工人施工而玷
      污，否則如同尚未施作。一達公司違反施工慣例，在內部
      工程未完成前先行粉刷，導致其餘內部工程施工時玷污已
      粉刷之牆面，如同未粉刷，而應全部重新粉刷，故本期工
      程款不符請款條件。
    6.庭院工程（第23期）：本期工程款應包括前院植草磚及綠
      化工程，然一達公司卻在前院施作磁磚，不符契約約定，
      綠化工程亦未施作，自不得請款。
    7.水電設備安裝完成（第25期）：本期工程應包括所有水電
      設備均安裝完成，只須接通水電即可使用，然一達公司之
      施工程度與此相去甚遠，自不得請款。
    8.申請使用執照（第24期）、外電接通（第26期）、驗收（
      第27期）及通知交屋（第28期）：上開各期工程，一達公
      司均未施作，不得請款。雖一達公司主張係因辛○○等5
      人違約未將建造執照交一達公司申請所致云云，實則係因
      一達公司違約導致原建造執照逾期失效且施工瑕疵累累之
      故。
    9.上開瑕疵，經台北市建築師公會鑑定結果，認應減價共計
      391萬8,211元。又一達公司實際施作數量與系爭工程契約
      所訂之施作數量並不相符，一達公司實際施作數量與系爭
      工程契約約定不符處，經台北市建築師公會鑑定結果，認
      應減帳221萬3,882元，應予減價。
（四）辛○○等5人請求一達公司損害賠償如下：
    1.系爭工程逾期完工，致原建造執照失效，辛○○等5人重
      新申請建造執照共計支出申請費25萬5,495元，此係因可
      歸責於一達公司而致之損害，應由一達公司負擔。
    2.辛○○等5人因一達公司施工多處瑕疵，為免爭議以明責
      任，曾委請台北市建築師公會予以鑑定，共支出鑑定費用
      15萬8,000元，應由一達公司負擔。
    3.辛○○等5人為興建系爭工程，曾向誠泰商業銀行貸款730
      萬元，折算每年利息高達70萬0,334元。因一達公司未能
      如期完工，且瑕疵處處，辛○○等5人不得已終止系爭工
      程契約，將系爭工程轉由新承攬人建造。辛○○等5人自
      85年1月7日起至完工之日止，受有每年上開貸款利息之損
      害，應由一達公司負擔。
    4.因一達公司遲延完工致原建造失效而無法如期取得使用執
      照，依新法規定花台等建物已無法登記，致辛○○等5人
      損失7坪左右，以每坪市價約30萬元計算，辛○○等5人共
      受有210萬元之損害。
    5.一達公司應於85年1月6日完工，卻遲延完工，致辛○○等
      5人受有無法使用收益之相當於租金之損害，算至85年8月
      3日契約終止日止，計209日，依土地法第97條及平均地權
      條例第16條規定，受有163萬5,316元之損害（計算式：（
      (277×29,600×0.8＋22,000,000)×209／365×0.1＝1,6
      35,316）。
    6.依系爭工程契約第18條約定，一達公司若未依約定期限完
      工，應按逾期日數每逾1日償付辛○○等5人違約金1萬元
      。兩造約定交屋日期為85年1月6日，至終止契約之85年8
      月3日止，計209日，一達公司共應給付違約金209萬元予
      上訴人辛○○等5人。
    7.一達公司於施工期間導致鄰房受損，卻未出面解決，辛○
      ○等5人已申請核發使用執照，並與鄰損之9戶達成和解，
      共計支出86萬4,381元之賠償。又一達公司於施工時毀損
      鄰房之排水溝，辛○○等5人代為修復完畢，總計花費9萬
      元。另一達公司施工造成道路排水溝損害，亦由辛○○等
      5人將修復，花費2萬5,001元。
    8.辛○○等5人就污水工程部分另行支出4萬2,000元，此部
      分係因一達公司施工所致，應由一達公司負擔。
    9.因可歸責於上訴人一達公司之事由，致原已裝置之電梯機
      械須拆除並重新安裝，扣除已減價部分，辛○○等5人另
      共支出83萬0,600元，亦應由一達公司負擔。
    10.由於一達公司施工之水表（水管）位置與法令不符，導致
      無法請領使用執照，辛○○等5人只得重新修改之，共支
      出5萬8,800元，應由一達公司負擔。
    11.系爭工程之發電機、消防工程部分，辛○○等5人支出142
      萬2,925元；水電配管部分，辛○○等5人支出9萬8,000元
      ，均屬一達公司應施作部分，故應由其負擔。
    12.系爭工程排水所用之高壓涵管，一達公司本應依約提出合
      乎債之本旨給付，卻未為之，致辛○○等5人為此支出9萬
      元，應由一達公司負擔。
    13.辛○○等5人為請領使用執照，須對系爭建物之混凝土強
      度等予以試驗，依工程契約約定應由一達公司負擔，此部
      分共支出8,243元。
    14.辛○○等5人為系爭工程之浴室、廚房及各項修補工程所
      用之磁磚、水泥，共支出4萬4,845元，應由一達公司負擔
      。
    15.系爭工程水塔設計中樑之部分為凸出之設計，但一達公司
      之施工卻為平面，致辛○○等5人請領使用執照時遭台北
      市政府工務局通知應予修改以符設計圖，此部分費用亦應
      由一達公司支付。
    16.一達公司據以請求之金額均係依每項單價乘以施做數量，
      再加上10％之利潤，另尚須加上5％之營業稅，故如一達
      公司未施工或應扣減部分，均應扣除該10％之利潤及5％
      之營業稅。
三、兩造不爭執之事實：
    兩造於82年6月間簽訂系爭工程契約，由一達公司向辛○○
    等5人承攬系爭工程，施工期間因工程迭經變更、追加減後
    ，工程總價由2,200萬元，變更為2,170萬8,755元（未含稅
    ），辛○○等5人已給付一達公司1,379萬3,786元（未含稅
    ）工程款。
    證據：工程契約書、「辛○○等集合住宅請款明細表」（原
    審卷12-17、30-41頁）。
四、關於一達公司就系爭工程應否負遲延責任部分：
（一）一達公司主張系爭工程經兩造合意以85年1月6日為竣工日
      ，惟原建造執照經二次展延，於84年7月23日到期，因申
      請建造執照係起造人之責任，辛○○等5人遲誤申請，致
      原建造執照逾期失效，應自負責任，伊業已完成系爭工程
      之施做，且已達可申請使用執照之程度，得依約請求辛○
      ○等5人給付積欠之工程款等語；上訴人辛○○等5人則抗
      辯伊等雖同意將交屋日期延至85年1月6日，惟因一達公司
      未依約履行，除施工有多處瑕疵外，尚逾期完工，導致原
      建造執照因逾限而作廢，又一達公司於伊等催告修補瑕疵
      後，仍不盡善後之責，伊等始於85年7月30日去函終止系
      爭工程契約云云。
（二）經查兩造就系爭工程係約定「交屋日期」延至85年1月6日
      ，有辛○○等5人提出之書面可憑（見原審卷74頁），一
      達公司主張85年1月6日為竣工日，固不可採。惟按「本法
      所稱建築物之起造人，為建造該建築物之申請人」，「起
      造人申請建造執照或雜項執照時，應備具申請書、土地權
      利證明文件、工程圖樣及說明書」，建築法第12條第1項
      、第30條分別定有明文。依上開規定，建築物之起造人始
      有申請建造執照之權責。經查系爭工程之起造人為辛○○
      等5人，系爭工程之建造執照應由辛○○等5人申請，堪以
      認定。
（三）又查系爭工程之建造執照經二次展延期限，竣工期限至84
      年7月23日屆滿，有台北市政府工務局81建字第643號建造
      執照、台北市政府工務局建築管理處84年3月6日84北市工
      建照字第49117號書函可憑（見原審卷99-101頁），為兩
      造所不爭執，堪信為真實。辛○○等5人始終未舉證證明
      彼等於建造執照失效前已提出申請展延，既未提出申請，
      則上開建造執照之逾期失效，應不可歸責於一達公司。另
      雖系爭工程之監造人癸○○曾於84年7月5日寄發郵局存證
      信函催請一達公司注意建造執照之竣工期限為84年7月23
      日，請於竣工期限內完成法定程序，並謂該建造執照若逾
      期作廢、因地下室容積、停車空間、前院淨寬等相關法令
      變更，恐影響建築面積云云（見原審卷76頁）；惟兩造既
      僅約定交屋日期延至85年1月6日，而未約定以建造執照之
      竣工期限為期限，復參以系爭工程曾經二次展延建造執照
      之竣工期限，尚不得以建造執照之竣工期限遽認兩造約定
      系爭工程之完工期限為84年7月23日。又查癸○○到場證
      稱：上開郵局存證信函係伊自己的意思發此通知給雙方，
      因為建造執照有期限，伊有義務提醒他們，表示伊已經告
      知，建管處有函給伊，伊必須這樣做，不然以後會有責任
      等語（見本院更(三)卷308頁背面）；足見辛○○等5人亦接
      獲癸○○通知系爭工程建造執照之竣工期限即將屆滿，辛
      ○○等5人既未於85年1月6日前提供有效之建造執照供一
      達公司憑以申請使用執照，一達公司自亦無從申請建物之
      水、電（建築法第73條參照），繼而辦理交屋，辛○○等
      5人抗辯一達公司應負遲延責任云云，為不足取。
五、關於辛○○等5人抗辯一達公司請求之工程款應扣除二丁掛
    及地磚之材料款部分：
（一）按依系爭工程契約第11條約定：「工程上所需之一切材料
      及機具設備，除本契約另有規定者外，概由乙方（即一達
      公司）自備」（見原審卷13頁），則工程上所需之材料，
      苟有由辛○○等5人提供者，辛○○等5人應得扣除此部分
      材料款。
（二）經查辛○○等5人抗辯系爭工程中二丁掛及地磚係由彼等
      提供，材料款應由工程總價中扣除一節，為一達公司所不
      爭執（見原審卷63、98頁）。雖一達公司主張伊此部分所
      須承做範圍為1,609平方公尺，金額僅為24萬0,385元云云
      ；惟查依辛○○等5人提出之系爭工程項目表觀之，系爭
      工程項目中外牆瓷磚施做為1,609平方公尺、樓梯間為315
      平方公尺、地坪為490平方公尺，合計2,414平方公尺（見
      原審147頁），辛○○等5人抗辯彼等支出此部分材料款40
      萬3,924元，亦有訂貨合約書可憑（見原審80頁），辛○
      ○等5人抗辯該40萬3,924元應予扣除，應屬有據。
六、關於辛○○等5人抗辯一達公司就系爭工程實際工程進度僅
    為總工程57.4％部分：
（一）經查辛○○等5人提出之85年7月5日建造執照附表雖記載
      ：「…(8)原領81建字第643建照逾期作廢，重新申請工程
      進度：57.4％」等文字（見原審卷68頁），惟據證人即臺
      北市政府工務局建築管理處工程員楊慶洪到場證稱：復照
      後之建築（造）執照上稱重新建築工程進度是由監造建築
      師自行填寫，建照科沒有實地勘驗（見原審卷157頁）；
      證人即臺北市政府建設局人員康佑寧亦到場證稱：「因為
      原來的建照作廢要重新申請，依臺北市政府60年6月1日府
      工建字第25409號函所示，申請新建照一定要記明工程進
      度，是由建築師在圖面計算，送給我們審核，我們只作書
      面審核」、「84年7月22日原告（即一達公司）向我們申
      報屋頂板勘驗，提出建築工程勘驗報告書，表示那時已完
      成到7層頂板，依前函所載，如完成全部結構體，我們給
      予60％，但因尚有突出物未完成，所以只給57.4％，所以
      進度是指建照有效期間之工程進度」、「我們是依照法令
      規定來計算工程進度，實際上實際完工進度要問監造人比
      較清楚」（見原審卷170-171頁）。又查證人即系爭工程
      監造設計人癸○○到場證稱：「按理建築（造）執照過期
      不能再施工，我辦理復照時是以工務局存有本件工程申報
      的進度之書面為準，最後日期（即84年7月23日）是依據
      建管處查案申報書為準，那時復照是工程屋頂板為主。屋
      頂板完成就是結構體完成，再來就是屋頂突出物，再來就
      是室內工程，室內本身可以先做，不一定屋頂板完成才可
      以做室內施工」、「（工程進度57.4％）是一種制式的計
      算程式，但不一定是工程進度的進行，而是工務局申請復
      照，必須要有的一個計算方式，但不表示復照進度是57.4
      ％，如有其他工程一起進行，就會超過進度」、「我有到
      現場去看，室內、室外都有陸續在施工，因為執照已經過
      期，所以無法在復照時記明。他們（即兩造）在爭執期間
      ，有請建築師公會鑑定，關於他們工程糾紛，我個人認為
      是以屋頂板結構體完成為主。復照時我去看，室內、室外
      都有在施工，但我不知道進度為何」（見原審卷193-194
      頁）等語。
（二）觀諸上開證人所為證言，前揭工程進度57.4％僅係就系爭
      建物建造執照申請人提供84年7月23日之建築工程勘驗報
      告等文件作書面審核，並依法令所定制式公式計算而來，
      實際工程進度為何，並未經實地勘驗測量，應不得作為認
      定系爭工程完工程度之依據。又系爭工程監造人癸○○既
      僅憑上揭84年7月23日之建築工程勘驗報告書，即於85年3
      月12日向臺北市政府建設局申請復照，然並不知悉申請復
      照時系爭工程實際施工進度，且二者時間相距近8個月，
      而一達公司自84年7月23日起至85年3月12日申請復照止，
      均有陸續施工，亦據癸○○證述如上，至其施工進度、完
      工程度均未實際勘估，應不得以84年7月23日之勘驗書面
      報告據為認定系爭工程於85年3月12日施工程度之依據。
      系爭工程於申請復照時，既有陸續施工，一達公司之實際
      工程進度已逾總工程進度57.4％，應可認定。辛○○等5
      人執新建造執照附表所載，抗辯系爭工程申請復照時僅完
      工57.4％，伊等所付工程款足敷此程度之報酬云云，為不
      足取。況辛○○等5人抗辯以57.4％折算工程款應為1,222
      萬8,973元，然彼等已給付一達公司1,379萬3,786元，超
      付工程款云云，而兩造既係約定依工程進度分期請款，顯
      無可能發生超付工程款情事，益證辛○○等5人抗辯伊等
      就系爭工程申請復照時實際工程進度為總工程57.4％云云
      ，為不可採。
七、關於辛○○等5人抗辯一達公司已施做部分之工程款，依台
    北市建築師公會所為鑑定，應予減價613萬2,093元部分：
（一）按工作未完成前，定作人得隨時終止契約；但應賠償承攬
      人因契約終止而生之損害，民法第511條定有明文。又定
      作人依法終止承攬契約後，承攬人就已完成工作部分之報
      酬，應包括在民法第511條但書所定損害賠償範圍內（最
      高法院78年台上字第779號判決參照）。再按依民法第493
      條第1項規定，工作有瑕疵者，定作人得定相當期限，請
      求承攬人修補之；民法第494條前段規定：承攬人不於前
      條第1項所定期限內修補瑕疵，或依前條第3項之規定，拒
      絕修補或瑕疵不能修補者，定作人得解除契約或請求減少
      報酬。
（二）經查辛○○等5人曾於85年5月4日去函催告一達公司修補
      瑕疵，經一達公司於85年5月6日收受；辛○○等5人並於
      85年7月30日發函給一達公司表示終止契約，經一達公司
      於85年8月3日收受等情，業據彼等提出宏鼎國際法律事務
      所85年5月4日、85年7月30日函及收件回執為證（見原審
      卷302-307頁、77-79頁），為一達公司所不爭執，堪信為
      真實。系爭工程契約經辛○○等5人終止，依前開說明，
      一達公司固仍得請求已完成工作部分之報酬；惟辛○○等
      5人發函催告修補瑕疵，經一達公司於85年5月6日收受，
      辛○○等5人嗣於85年7月30日發函給一達公司表示終止契
      約，堪認辛○○等5人已定相當期限催告一達公司修補瑕
      疵，而一達公司未於該期限內修補，辛○○等5人抗辯伊
      等得請求減少報酬，應屬有據。
（三）又查一達公司陳述伊於85年8月3日收受辛○○等5人終止
      契約函後，即未再施工（見原審卷341頁）；辛○○等5人
      亦陳述彼等於一達公司停工後，至委託台北市建築師公會
      鑑定時，系爭工程均為停工狀態，迄86年2月3日另申報開
      工（見原審卷157頁）。而台北市建築師公會初勘日期係
      85年8月31日，二勘係85年9月13日，三勘係85年9月17日
      ，會勘係85年9月14日（見該公會鑑定報告書，外放），
      均係於86年2月3日辛○○等5人申報開工前；至同公會另
      於86年3月10日為減帳增項鑑定會勘，係依辛○○等5人申
      請因實際施工數量與工程承攬合約詳細表中之數量不符合
      ，乃進行該標的物之工程數量鑑估以作為清帳協調之參考
      （見該公會增項鑑定報告書，外放），足見此次增項鑑定
      會勘一達公司已施做工程部分，仍以一達公司停工後狀態
      為鑑定，嗣台北市土木技師公會受本院囑託係就台北市建
      築師公會所為鑑定再為鑑定，應無礙於一達公司實際完工
      程度之認定，併予敘明。
（四）經查依台北市建築師公會85年12月31日(十)鑑字第1393號
      鑑定報告書記載，該公會就系爭工程鑑定結果區分「單項
      部分」及「整體性瑕疵部分」而為評定，「單項部分」計
      40項，評定減帳金額269萬4,711元；「整體性瑕疵部分」
      除鄰損部分未鑑定外計有7項，評定減帳金額為122萬3,50
      0元，減帳金額共計391萬8,211元（見該鑑定報告書）。
      一達公司以該鑑定單位乃辛○○等5人自行委託，非由法
      院選任為由，質疑該鑑定之公正性；本院前審乃依一達公
      司之聲請，於88年5月10日以院賓民戊字第5837號函囑託
      台北市土木技師公會就台北市建築師公會所為部分鑑定項
      目（即一達公司聲請再鑑定項目─見本院重上卷第2宗89-
      93頁）再為鑑定（見本院重上卷第2宗132頁）。而一達公
      司聲請再鑑定項目經台北市土木技師公會鑑定結果，認「
      單項部分」應減帳136萬9,207元，「整體性瑕疵部分」應
      減帳12萬7,081元，有該公會88年12月31日北土技字第883
      2038號工程鑑估鑑定報告書可稽（外放）。上開二者所為
      鑑定，就是否減帳及其金額有上述之差異。經查台北市建
      築師公會實施鑑定之建築師即證人甲○○到場證稱：本件
      鑑定是辛○○向台北市建築師公會申請鑑定，由伊受輪派
      做鑑定；當時有辛○○及一達公司經理陳繼孟在場，陳繼
      孟未陳述意見，亦未簽名；鑑定係依據合約書估價單上工
      程細目及數量做現場查核，有做就照價計算，有爭議部分
      、品牌不符但實際可操作的，當場有協議，若沒有意見，
      就可以列入已做部分，但並無法達成協議，所以與契約所
      定品牌不符部分則均不計價；沒有計算完工比例，未做完
      的部分高達221萬3,882元，包括已做完但品牌不符部分；
      鑑定報告書第4頁所載完工程度70％是對於看不到的工程
      來判斷，是自由心證見仁見智；第7頁的50％是指櫸木扶
      手，測其總長，認為所做只有達契約一半，故鑑估為50％
      ；本件不能以主體工程完成來推估工程進度；伊是以實際
      工程計算，故與估價單會產生很大差距；現場有做的其他
      項目，若不在估價單內則不會去看等語（見本院更(一)卷68
      -70頁）；另本院前審囑託鑑定之台北市土木技師公會之
      鑑定證人戊○○、壬○○到場證稱：鑑定報告第3頁編號4
      「不鏽鋼櫸木扶手」說明中所載依慣例九成計算係依據該
      報告附件七之1中華民國國軍軍眷住宅公用合作社建築工
      程合約第6條第1款、附件七之3台北市政府國民住宅處工
      程合約第四條、附件七之4、七之5之台灣台南地方法院工
      程合約書第6條及附件七之6之國立高雄大學第一綜合教室
      新建工程工程契約慣例，以工程合約來看若有實際安裝的
      證明，就依照前述之合約方式，計價90％；電梯及汽車昇
      降機部分，是依據廠商的安裝證明及前述慣例來計價；鑑
      定時有通知雙方，雙方也都有到場，且有提出不同的意見
      ；到現場時，電梯已從「永大」的電梯改為「崇友」的電
      梯；依相關資料來看，已有更換；有到現場會勘一次，並
      有會勘紀錄；現狀與契約一致，原則上有施做，瑕疵部分
      也有計價並扣款；未實際試車是因為沒有電，所以無法試
      車；如與契約約定廠牌不符者，就不予計價；電梯品牌不
      符予以計價是因一達公司有提書面證明，現場兩造也均有
      表達意見，是辛○○自己更換，而不是一達公司不依照契
      約品牌安裝，所以才予計價；進場材料以實際價額計價，
      若是設備則須安裝完成，否則以材料計價等語（見本院更
      (一)卷70-73頁）。觀諸上述鑑定證人所為證言，台北市建
      築師公會乃辛○○等5人單方委託鑑定，未經一達公司同
      意，亦未簽名承認；而台北市土木技師公會則係由本院囑
      託鑑定，會勘時兩造均到場並表示意見，後者之選任與民
      事訴訟法第326條第1項規定相符，程序上較為周延；另就
      實體鑑定內容而言，台北市建築師公會係以工程契約估價
      單為主要依據，再輔以實地勘查，對於無法目視、有爭議
      未達成協議，與契約所定品牌不符等，均不予列計而以減
      帳方式處理，關於完工比例之估計，亦以自由心證判斷之
      ；台北市土木技師公會則係以工程估價單上工程細目及數
      量作現場查核，有施做即照價計算，有爭議則協議，無協
      議則依兩造所提有關資料予以判斷，至於完工比例則以政
      府機關工程契約之慣例定之，足見後者鑑定之依據較為客
      觀，亦符工程契約之本旨，並兼顧兩造之利益，應以台北
      市土木技師公會之鑑定意見為可採。
（五）又就鑑定細目論之，台北市土木技師公會所為鑑定就台北
      市建築師公會所為鑑定逐一分析內容比較如附件「說明」
      欄所示。關於「單項部分」，其中「編號3」前院地坪鋪
      植草磚，實設材料為鋪石英磚，經辛○○等5人自認係伊
      等要一達公司更改等語（見本院更(三)卷110頁背面、224頁
      ），自應以台北市土木技師公會所為鑑定之減帳金額為可
      採。又關於「編號8」電梯與「編號9」汽車昇降機，一達
      公司主張伊已安裝而為辛○○等5人拆除等情，業據其提
      出辛○○等5人於86年5月15日委請律師發函給一達公司，
      限一達公司於7日內將已拆除之電梯、汽車昇降機及消防
      器材等設備取回之函文可憑（見原審卷215-217頁）；雖
      該函文記載辛○○等5人曾發函催告一達公司，將一達公
      司就電梯與汽車昇降機對廠商永大機電工業股份有限公司
      之債權讓與彼等（見原審卷182頁），然為一達公司所拒
      云云；惟查辛○○等5人並未舉證證明已給付一達公司電
      梯、汽車昇降機項目之工程款，辛○○等5人請求一達公
      司為此部分債權讓與應屬無據，一達公司主張伊已安裝電
      梯、汽車昇降機而為辛○○等5人拆除一節，堪信為真實
      ，自亦應以台北市土木技師公會所為鑑定之減帳金額為可
      採。另一達公司就台北市建築師公會鑑定報告聲請再鑑定
      項目如附件所示，從而辛○○等5人抗辯兩造就台北市建
      築師公會鑑定報告「單項部分」編號1、2、5、14、28、
      29、30、31、32、33等項減帳金額共27萬6,876元不爭執
      ，「整體性瑕疵部分」編號4、7項之減帳金額共7萬2,500
      元，合計34萬9,376元不爭執，應扣減工程款34萬9,376元
      （見本院更(二)卷51-52、60頁），應屬有據。
（六）依上所述，台北市土木技師公會係本院選任之鑑定人，所
      為鑑定程序較為周延、客觀，並符合實情，有如前述，爰
      採納該公會之鑑定結果，認系爭工程「單項部分」以減帳
      136萬9,207元，「整體性瑕疵部分」以減帳12萬7,081元
      為適當；另加計兩造不爭執部分應扣減工程款34萬9,376
      元，合計184萬5,664元（計算式：1,369,207元＋127,081
      元＋349,376元＝1,845,664元）。
（七）至關於辛○○等5人抗辯系爭工程之契約總價係以各工程
      項目之單價乘上施作數量，加上管理費及利潤而得，故應
      以實做數量而非總價發包之方式計付工程款，一達公司實
      際施做數量與契約約定數量不符，經台北市建築師公會鑑
      定結果應減價221萬3,882元云云，固據彼等提出該公會86
      年5月16日86(十一)鑑字第0241號增項鑑定報告書為證（外放
      ）；及經一達公司就該增項鑑定報告編號5、6、7、8、9
      、10部分聲請由台北市土木技師公會再為鑑定，前後鑑定
      結果及前次鑑定漏列數量如附件表三所示；惟依兩造所定
      工程契約第4條約定，僅約明系爭工程之總價款，並未有
      實做實算之約定；又觀諸系爭工程契約第8條約定：「工
      程變更：本工程如有變更設計及增減工程數量時，對於增
      減數量參照本契約所訂單價計算增減之：如有新增項目時
      ，應由雙方協議合理單價。」（見原審卷12頁），足見須
      系爭工程因變更設計而增減工程數量時，始得參照系爭工
      程契約所訂單價計算增減。辛○○等5人抗辯本件並非總
      價承包，與兩造所訂工程契約前開約定不符，應不足取。
      辛○○等5人主張一達公司施做數量不符，請求減帳221萬
      3,882元，不應准許。另如附件表三所示之數量不足並不
      致構成建物影響品質，減少價值或不適於通常使用之瑕疵
      ，亦經證人甲○○、戊○○、壬○○證述在卷（見本院更
      (三)卷306、307、309頁），辛○○等5人以此為由請求一達
      公司賠償，亦屬無據，附此說明。
八、關於一達公司主張辛○○等5人遲延給付工程款，請求給付
    遲延金部分：
（一）一達公司主張依兩造所訂工程契約第6條第1款約定，辛○
      ○等5人應按各期請款金額給付工程款，伊已依約完工，
      並先後於84年12月29日、85年1月12日、85年1月28日送交
      各該期之請款明細表由辛○○等5人之代表人辛○○簽收
      ，並於85年2月12日、85年2月16日及85年4月10日去函請
      求辛○○等5人給付工程款，辛○○等5人就系爭工程款，
      自第7期起陸續發生遲延，伊得請求辛○○等5人給付如附
      表二所示之遲延金等語。辛○○等5人則以系爭工程並非
      分期交付，應待全部完工驗收合格始能交屋，一達公司未
      依債之本旨給付，彼等得為同時履行抗辯；及一達公司只
      對辛○○一人送達請款明細表，對其他人不生催告效力云
      云置辯。
（二）按依民法第229條規定，給付有確定期限者，債務人自期
      限屆滿時起，負遲延責任；給付無確定期限者，債務人於
      債權人得請求給付時，經其催告而未為給付，自受催告時
      起，負遲延責任；前項催告定有期限者，債務人自期限屆
      滿時起負遲延責任。經查依系爭工程契約第6條「付款辦
      法」第1款約定：「本工程付款辦法詳如附件二表列辦理
      ，除簽約預付款為即期支票外，其餘依每期請款金額1／2
      即期支票，1／2三十天期票，如有逾期按日加計萬分之6
      遲延金。」（見原審卷12頁），足見兩造係約定分期給付
      工程款；再參以辛○○等5人於一達公司請求給付第6期前
      之工程款均係按系爭工程契約附件二之表列方式分期給付
      ，所辯工程款非按期給付云云，與契約約定不符，亦與彼
      等於第6期前所為之付款有違，辛○○等5人此部分抗辯為
      不足取。又查系爭工程契約書末「立契約人」欄「甲方」
      係印就辛○○等5人之姓名，在「代表人」下方書寫辛○
      ○之姓名、身分證號碼、住址、電話，並加蓋印章；「乙
      方」為一達公司，在「乙方」左側空白處，依序書寫丁○
      ○、丙○○、庚○○、乙○○之姓名，並未有如辛○○書
      寫身分證號碼、住址及電話之記載（見原審卷15頁）。自
      形式上觀之，辛○○既列名為代表人，且慎重其事特別記
      載其個人之身分證號碼、住址及電話，足認兩造於簽約時
      已約定由辛○○一人代表業主辛○○等5人行使權利義務
      ；參以一達公司每期請款均係填具請款單交辛○○簽認，
      再由辛○○交付一達公司由丁○○簽發之支票支付工程款
      ，為辛○○等5人所自認（見本院更(一)卷310-311頁）。辛
      ○○等5人抗辯辛○○以外之乙○○等4人未委由辛○○為
      代表人云云，為不足取。辛○○既經其餘乙○○等4人授
      權，其代表收受一達公司之請款單、催告函文，應生全體
      已受合法送達之效力，辛○○等5人抗辯乙○○等4人未合
      法收受送達云云，應不足取。
（三）經查一達公司就系爭工程第7、16、18、19期等4期工程款
      ，分別於83年11月6日、85年1月28日、85年1月12日、84
      年12月29日送交請款單予辛○○等5人之代表人辛○○收
      受，有上開請款明細表可稽（見原審卷30-41頁），為辛
      ○○等5人所不爭執，依前述系爭工程契約第6條第1款約
      定，辛○○等5人就一達公司請求各期工程款之1／2應自
      一達公司請款單送達翌日，1／2自請款單送達經過30日起
      負遲延責任而應給付遲延金。惟其中第7期「1FL（樓）版
      完成」部分款項因辛○○等5人認地下室滲水有瑕疵，而
      予扣款；一達公司於第15期結構體完成時補正，並於第16
      期以後在請款單將差額列入請求，為兩造所不爭執，從而
      第7期款應自第16期請款單送達翌日起計算遲延金。又第
      16期「電梯進貨開始安裝」，一達公司已安裝電梯而為辛
      ○○等5人所拆除，有如前述；第18期「外飾磁磚完成」
      及第19期「鷹架拆除」，一達公司已施做完成，復未能認
      構成瑕疵（詳「七（七）」所述）；且系爭工程契約係約
      定分期給付工程款，有如前述，辛○○等5人應不得以系
      爭工程其他施做部分有瑕疵為由，行使同時履行抗辯權拒
      絕給付工程款。另兩造固約定以按日萬分之6計算遲延金
      ，惟一達公司減縮請求按日萬分之3計算遲延金，經審酌
      社會經濟狀況、當事人所受損害等一切情狀，一達公司請
      求上開數額之遲延金，堪認為相當，應予准許（至超過計
      算至85年5月5日止，及第21期至28期之遲延金部分，業已
      經判決駁回確定）。
（四）又按承攬人之報酬及其墊款請求權，因2年間不行使而消
      滅，民法第127條第7款固有明文；惟消滅時效，因請求、
      承認而中斷時效，亦為民法第129條第1項所明定。而關於
      承認之方式，以書面或言詞，明示或默示，訴訟上或訴訟
      外所為皆無不可，如支付利息、清償部分債務、請求緩期
      清償、提供擔保或行使同時履行抗辯權，皆無不可（最高
      法院51年台上字第1216號、63年台上字第1948號判例意旨
      參照）。經查一達公司就系爭工程第7期之工程款先後於
      85年2月16日、85年4月18日，分別以郵局存證信函、律師
      函文向辛○○等5人請求給付（見原審卷23、26-28頁），
      經辛○○等5人於85年5月間委由律師函復：有關一樓樓版
      結構完成之第7期工程款部分，業已支付70萬元等語（見
      本院更(一)卷281頁），應認係承認，已生中斷時效之效力
      ，迄上訴人一達公司於85年12月12日提起本件訴訟時，未
      逾2年之請求權消滅時效，辛○○等5人抗辯一達公司請求
      第7期款已罹時效云云，為不足取。
九、末查辛○○等5人抗辯因可歸責於一達公司之事由，致系爭
    工程遲延並有諸多瑕疵，伊等得就所受損害與一達公司請求
    之工程款為抵銷等語；關於辛○○等5人所為損害賠償與抵
    銷抗辯是否有據，分述如下：
（一）重新申領建造執照之費用及建物花台無法登記之損害部分
      ：
      經查建造執照之申請應為起造人即辛○○等5人之責任，
      系爭工程係因辛○○等5人疏未於原建造執照期限屆滿前
      及時申請復照，致原建造執照逾期失效，應屬可歸責於辛
      ○○等5人之事由，有如前述（詳「四」所述），既非可
      歸責於一達公司之事由，自難令其負損害賠償責任，辛○
      ○等5人此部分抗辯為不足取。
（二）委請台北市建築師公會鑑定之費用部分：
      辛○○等5人因認一達公司施工有瑕疵，而於終止兩造間
      之工程契約後，委請台北市建築師公會鑑定系爭工程之瑕
      疵，俾作為減少價金之依據；此費用應屬辛○○等5人為
      保障自身權益，俾減少給付報酬所為，係為維護自身權益
      之支出，未能認係因一達公司施工所生之損害，此部分費
      用應屬無從准許。
（三）違約金、貸款利息及相當於租金之損害部分：
      一達公司主張兩造約定之竣工（按應為「交屋」）日為85
      年1月6日，其就系爭工程已施做至可向主管機關申請使用
      執照之程度，至後續之外水電接通（26期）、驗收（27期
      ）及通知交屋（28期）等事宜，僅須一達公司配合辛○○
      等5人辦理相關手續即可完成，一達公司不須再為任何施
      做，辛○○等5人在建造執照於84年7月23日期滿逾期失效
      後，拒不提出合法之建造執照供一達公司申請使用執照，
      一達公司亦無法執行後續作業，且建造執照失效後，依法
      一達公司不能再進場施工等語。按依建築法第25條規定，
      建築物非經申請直轄市、縣（市）（局）主管建築機關之
      審查許可並發給執照，不得擅自建造或使用或拆除；第71
      條第1款規定，申請使用執照，應備具申請書，並檢附原
      領之建造執照；同法第73條規定，建築物非經領得使用執
      照，不准接水、接電及使用。經查系爭工程之建造執照逾
      期失效應歸責於辛○○等5人，已如前述，則辛○○等5人
      抗辯一達公司應負遲延完工之責任，為不足採。從而辛○
      ○等5人依系爭工程契約第18條約定，抗辯一達公司應給
      付209萬元之違約金及自約定竣工日起至彼等終止契約之
      日止（即85年1月6日至85年8月3日），受有209日無法使
      用收益相當於租金之損害計163萬5,316元云云，應屬無據
      。
（四）路損及污水工程部分：
      辛○○等5人抗辯一達公司造成路損，致彼等因而支出修
      復費用2萬5,001元，另污水工程部分支出4萬2,000元，固
      據提出統一發票2張為證（見原審卷285、286頁），惟上
      開統一發票僅足證明辛○○等5人有此支出，尚不足以證
      明上開支出係因一達公司施工造成損害而須支出之回復費
      用，辛○○等5人據以為抵銷抗辯，應屬無據。
（五）電梯、汽車升降機、水表位修改工程、發電機、消防工程
      、水電配管工程、高壓涵管埋設、試驗費、水泥磁磚、水
      塔修改工程部分：
      辛○○等5人主張一達公司所為施工因有多處瑕疵，致彼
      等受有電梯87萬元、汽車昇降機75萬8,100元、水表位置
      修改工程5萬8,800元、發電機與消防工程142萬3,925元、
      水電配管工程9萬8,000元、高壓涵管埋設9萬元、試驗費
      8,243元、水泥與磁磚4萬4,845元及水塔修改工程實際費
      用不詳等，固據彼等提出統一發票8張、相片12張及設計
      圖1件為證（見原審卷346-362頁）。惟其中電梯、汽車昇
      降機及消防器材乃辛○○等5人將一達公司原已安裝之電
      梯、汽車昇降機及消防器材拆除而須另購安裝，有辛○○
      等5人委請律師發函給一達公司之函文可憑（見原審卷215
      -217頁），有如前述，應未能認係因可歸責於一達公司所
      生之損害；另水表位置修改工程，一達公司主張係屬於取
      得使用執照以後之施做，辛○○等5人亦未舉證證明係因
      一達公司施做瑕疵所生損害；而附件表一編號17之發電機
      、編號39之消防工程、編號34、34之水電配管工程，亦經
      台北市土木技師公會鑑定應予全額減帳（見該公會鑑定報
      告）；又關於高壓涵管埋設，一達公司主張非系爭工程契
      約約定之工程項目，辛○○等5人亦未舉證證明屬系爭工
      程契約約定之工程項目；另試驗費，未經辛○○等5人舉
      證證明係因一達公司施做瑕疵所生損害；水泥與磁磚，經
      辛○○等5人陳述即屬彼等抗辯由彼等提供2,414平方公尺
      磁磚施做部分（見本院卷323頁），前已予扣除（見「五
      」所述）；至水塔修改工程部分，一達公司主張已施做完
      成，而辛○○等5人抗辯一達公司未按圖施工所提出之台
      北市政府工務局通知並無該局之發文日期與文號，監造人
      癸○○到場作證，亦未能證明一達公司就水塔施工有未按
      圖施工不符合設計之情事（見本院卷308頁），辛○○等5
      人抗辯此部分所受損害，亦不足採。末按辛○○等5人對
      一達公司終止系爭工程契約後，另行委託其他廠商施做支
      出之費用，除辛○○等5人舉證證明係因一達公司施做瑕
      疵所生之損害外，並未能認即應由一達公司負賠償責任，
      附此說明。
十、關於一達公司得請求辛○○等5人給付工程款部分：
    經查系爭工程之總價款為2,170萬8,755元（未含稅），扣除
    辛○○等5人已給付之工程款1,379萬3,786元（未含稅），
    再扣除經兩造合意由辛○○等5人提供二丁掛、地磚之材料
    款40萬3,924元，及一達公司施做工程經鑑定認有瑕疵，辛
    ○○等5人抗辯得減少之價金計184萬5,664元（見「七」之
    「（六）」），一達公司對辛○○等5人尚有566萬5,381元
    之工程款債權（21,708,755元－13,793,786元－403,924元
    －1,845,664元＝5,665,381元），加計5％之營業稅為594萬
    8,650元。又辛○○等5人對一達公司另案確定判決取得4萬
    元債權（按辛○○等5人抗辯一達公司施工造成鄰損，彼等
    代為賠付86萬4,381元云云一節，業經本院88年度上易字第
    271號判決認定一達公司造成鄰損之金額為4萬元─見本院更
    (一)卷154-158頁），以之與前揭工程款抵銷，為一達公司所
    不爭執（此4萬元抵銷部分，業據本院前審判決確定），則
    系爭工程款債權應為590萬8,650元（5,948,650元－40,000
    元＝5,908,650元）。
十一、綜上所述，一達公司本於承攬之法律關係，請求辛○○等
      5人給付590萬8,650元及自起訴狀繕本送達翌日即85年12
      月20日起至清償日止，按年息5％計算之利息暨如附表一
      所示按每日萬分之3計算之遲延金，為有理由，應予准許
      ；其超過上開金額之請求，為無理由，不應准許。原審就
      上開一達公司之請求應准許部分其中196萬4,458元本息暨
      如附表一所示遲延金部分，為一達公司敗訴之判決，尚有
      未洽，一達公司上訴意旨指摘原判決此部分判決不當，求
      予廢棄改判為有理由，應予廢棄改判如主文第二項所示；
      就一達公司請求不應准許部分，為一達公司敗訴之判決，
      並無不合，一達公司上訴意旨指摘原判決此部分判決不當
      ，求予廢棄改判為無理由。至辛○○等5人之上訴為無理
      由，應予駁回。末按兩造均陳明願供擔保聲請准、免假執
      行，就一達公司勝訴部分，核無不合，爰分別酌定相當金
      額宣告之。
十二、兩造其餘之攻擊或防禦方法及未經援用之證據，經本院斟
      酌後，認為均不足以影響本判決之結果，無逐一詳予論駁
      之必要。併此敘明。
十三、據上論結，本件一達公司之上訴為一部有理由，一部無理
      由，辛○○等5人之上訴為無理由，依民事訴訟法第450條
      、第449條第1項、第79條、第85條第1項前段、第463條、
      第390條第2項、第392條，判決如主文。
中    華    民    國    98    年    9     月    29    日
                    民事第八庭
                        審判長法  官  劉勝吉
                              法  官  蘇芹英
                              法  官  鄭威莉
正本係照原本作成。
如不服本判決，應於收受送達後20日內向本院提出上訴書狀，其
未表明上訴理由者，應於提出上訴後20日內向本院補提理由書狀
（均須按他造當事人之人數附繕本）上訴時應提出委任律師或具
有律師資格之人之委任狀；委任有律師資格者，另應附具律師資
格證書及釋明委任人與受任人有民事訴訟法第466條之1第1項但
書或第2項（詳附註）所定關係之釋明文書影本。
中    華    民    國    98    年    10    月    1     日
                              書記官  李垂福
附註：
民事訴訟法第466條之1（第1項、第2項）：
對於第二審判決上訴，上訴人應委任律師為訴訟代理人。但上訴
人或其他法定代理人具有律師資格者，不在此限。
上訴人之配偶、三親等內之血親、二親等內之姻親，或上訴人為
法人、中央或地方機關時，其所屬專任人員具有律師資格並經法
院認為適當者，亦得為第三審訴訟代理人。

司法院資訊處製作；財團法人民間司法改革基金會備份。
